【裁判字號】    98,上訴,2824
【裁判日期】    981029
【裁判案由】    強盜
【裁判全文】
臺灣高等法院刑事判決                98年度上訴字第2824號
上  訴  人
即  被  告  甲○○
選任辯護人  繆  璁律師
上  訴  人
即  被  告  乙○○
                      3樓
選任辯護人  法律扶助律師  李詩皓
上  訴  人
即  被  告  己○○
選任辯護人  李詩皓律師
上列上訴人等因強盜案件，不服臺灣臺北地方法院97年度訴字第
1822、2136號，中華民國98年5 月21日第一審判決（起訴案號：
臺灣臺北地方法院檢察署97年度偵字第18694 號及追加起訴案號
：97年度偵字第21171號），提起上訴，本院判決如下：
    主  文
原判決關於甲○○、乙○○部分撤銷。
甲○○、乙○○共同意圖為自己不法之所有，以恐嚇使人將本人
之物交付，甲○○處有期徒刑貳年肆月；乙○○，累犯，處有期
徒刑貳年拾月。
其他上訴駁回。
    事  實
一、乙○○前因詐欺案件，經臺灣臺北地方法院以96年度易字第
    1928號判決判處有期徒刑4月，減為有期徒刑2月確定，甫於
    民國97年7 月12日執行完畢，仍不知警惕。緣甲○○懷疑丙○○於97年7月15日詐賭而贏得新台幣（下同）2千餘元，憤
    怒難平，將上情告知乙○○、己○○及不詳姓名年籍綽號「
    米酒」成年男子，其等4 人遂共同基於妨害自由及意圖為自
    己不法所有之單一犯意聯絡，於97年7 月17日凌晨3、4時許
    （起訴書誤載為凌晨3 時許），甲○○趁丙○○陪同不詳姓
    名年籍綽號MIO 成年女子買煙步出「東棧」泡沫紅茶店，在
    臺北市○○○路○段181巷7弄口萊爾富超商外等待之機會，
    由己○○駕駛其所有K6-8696 號自小客車搭載乙○○及「米
    酒」，駛至丙○○面前，3 人一同下車，強拉丙○○上車遭
    拒而發生拉扯，終以人多優勢，強推丙○○上車坐於後座中
    間，再由乙○○、米酒分坐左右兩側加以看管，以此強暴方
    法妨害丙○○行動自由，己○○隨後上車，往前行駛搭載坐
    於「東棧」外面機車上之甲○○，而跳入副駕駛座內。其等
    在車上要求丙○○關閉行動電話，乙○○強壓丙○○低下頭
    ，旋己○○駛至台北市大佳河濱公園內，停於兩台大型遊覽
    車中間。丙○○於車上應乙○○等4人要求而承認詐賭。迨
    己○○等人下車，僅留乙○○與丙○○在車內，由乙○○出
    面詢問：要如何還甲○○錢，丙○○表示願歸還所贏賭金2
    千餘元，遭乙○○拒絕，表示如果只還2千餘元幹嘛叫兄弟
    處理，要丙○○展現出解決誠意，經丙○○自行出價由1萬
    元、2萬元、5萬元、10萬元、30萬元，均遭乙○○嚴拒，並
    迭次出言恫嚇「該金額夠買1隻手嗎？」，使丙○○心生畏
    懼，自行加價至50萬元時，乙○○始接受。嗣經乙○○示意
    後，其餘3人始上車，再押丙○○至台北市○○○路○段53巷
    之某公寓內。途經大佳河濱公園外圍時，因丙○○背包留在
    「東棧」內，為免遭人起疑，「米酒」令甲○○獨自前往取
    回，再於台北市○○○路口等候乙○○，一同返回上開公寓
    與其他人會合。在該公寓房間內，由乙○○向丙○○逼問如
    何清償50萬元，揚言若今日未先付5萬元，不讓其離開。乙○○復取走丙○○身分證、健保卡，轉交甲○○外出影印及
    購買借據、本票等物品。迨甲○○返回後，乙○○等4人強
    勢要求丙○○履行前諾，丙○○礙於現場肅殺氣氛，而心生
    畏怖，當場簽立50萬元借據及面額各5萬元本票9張，乙○○
    始返還丙○○上開證件。迄當日清晨6時許，乙○○等4人強
    押丙○○上車至臺北市○○○○道路旁，乙○○要求丙○○
    向親友籌款，並打開行動電話之擴音功能，由丙○○撥打電
    話向其母親謊稱：因無照駕車與他人發生車禍，急需5萬元
    和解金，要求儘速匯款至其帳戶內等語。嗣於當日上午9時
    許，丙○○母親完成匯款通知丙○○後，乙○○等4人再開
    車押丙○○至臺北縣八里鄉○○路○段208號統一超商前，由
    乙○○命丙○○單獨入內提款，未幾，「米酒」尾隨監視，
    俾確認丙○○有無提領現金。上車後，丙○○應乙○○要求
    交出5萬元，甲○○即從中分得2萬元。其等得款後，乙○○
    等4人將丙○○載往其自行決定下車之地點臺北縣紅樹林捷
    運站下車。路程中，由乙○○向丙○○恫嚇：如果下期款項
    無法如期給付就不要付沒關係，但需砍斷1隻手等語，「米
    酒」亦在旁附和乙○○謂其之前也砍過別人之手等語，接續
    恐嚇丙○○應如期交錢，致丙○○心生恐懼，並因此而不敢
    立即報警處理。嗣丙○○接獲甲○○電話催收下期款項之電
    話後，因無力籌款，於同年7月22日告知其母後，報警處理
    ，始獲知上情。
二、案經丙○○訴請臺北市政府警察局刑事警察大隊報請臺灣臺
    北地方法院檢察署檢察官偵查起訴及追加起訴。
    理  由
壹、上訴逾期（己○○部分）
(一)按上訴期間為10日，自送達判決後起算；提起上訴，應以上
    訴書狀提出於原審法院為之；第二審法院如認為上訴逾期，
    即應為上訴駁回之判決，刑事訴訟法第349條前段、第350條
    第1項及第367條前段分別規定甚明。又被告為接受文書之送
    達，應將其住所、居所或事務所向法院或檢察官陳明。如在
    法院所在地無住所、居所或事務所者，應陳明以在該地有住
    所、居所或事務所之人為送達代收人，刑事訴訟法第55條第
    1 項亦定有明文。由上可知，當事人有向法院陳明應受送達
    處所之義務，倘被告僅陳明設籍之住所地而未以言詞或書狀
    陳明居所地，或於本院無住、居所，又未陳明於法院所在地
    有住居所之人為送達代收人，以致法院依其設籍之住所地送
    達，要難謂於法不合。再按送達於應受送達人之住居所、事
    務所或營業所行之；又送達於住居所事務所或營業所，不獲
    會晤應受送達人者，得將文書付予有辨別事理能力之同居人
    或受僱人；送達不能有依前2 條規定為之者，得將文書寄存
    送達地之自治或警察機關，並作送達通知書2份，1份黏貼於
    應受受送達人住居所、事務所、營業所或其就業處門首，另
    1 份置於該送達處所信箱或其他適當位置，以為送達，寄存
    送達自寄存之日起，經10日發生效力，民事訴訟法第136 條
    第1項、第137條第1項、第138條第1、2項分別定有明文。上
    開規定依刑事訴訟法第62條規定，於刑事訴訟準用之。
(二)本案上訴人即被告己○○涉犯強盜案件，於原審審理時，迭
    次陳報住所為「台北縣中和市○○路252巷36弄10號5樓」（
    原審2136卷，下稱原審卷一第77、84、115反面、154反面）
    ，並均經原審依上址送達，因未獲會晤本人亦無受領文書之
    同居人或受雇人，已將該送達文書依法寄存於錦和派出所（
    原審卷一第18-1、98、143 頁、原審1822卷，下稱原審卷二
    第99頁），己○○迭次均到庭應訊。因己○○於原審始終未
    以言詞或書狀依刑事訴訟法第55條第1 項規定陳報其居所或
    送達代收人，則原審嗣後之判決正本，自得僅向其先前陳報
    設籍之住所送達。
(三)己○○於本院雖陳明：其為廠房位於「台北縣五股鄉○○路
    ○段37-53號」台大鋼鋁企業社之負責人，居住於上址，並有
    台北市政府警察局刑事警察大隊98年9 月29日北市警刑大二
    字第09832012900 號函附查訪報告表、錦中里里長范永慶、
    五龍村村長陳火等人出具之證明書在卷為憑（本院卷第98、
    99、39、40頁）。然己○○亦到庭稱：其在原審未陳報「台
    北縣五股鄉○○路○段37-53號」居所地，均是陳報設籍之「
    台北縣中和市○○路252巷36弄10號3樓」，原審送達傳票均
    由其兄代收轉交給我，每次收到均會聯絡我，且我均出庭應
    訊。（問：我剛剛問你住哪裡時，你陳報五股地址，而原審
    問你住哪裡時，你卻陳報戶籍地，為何有這種區別？）因為
    律師告訴我要講五股的地址（本院卷第73反面至74反面）。
    參以己○○自其出生不久後之74年10月1日起即設籍於「台
    北縣中和市○○路252巷36弄10號3樓」，而台大鋼鋁企業社
    於97年7月2日始核准設立登記，有己○○個人基本資料查詢
    結果、台北市政府營利事業登記證在卷為憑，足證己○○自
    小即以久住之意思，住於該戶籍地而設定其住所於該地，倘
    己○○確實變更住所於「台北縣五股鄉○○路○段37-53號」
    ，自應明確告知原審上情，以減少其兄代為轉送文書，須擔
    負遺漏而未收受之危險，其捨此而為，顯然其僅因一時事業
    關係而暫居於台大鋼鋁企業社。又己○○於原審始終陳報戶
    籍地為送達處所，既因事業關係而暫時居住他址，尚無廢止
    設籍地住所之意思。是以原審宣判後，依法製作正本並向己○○陳報設籍之住所送達，因未獲會晤被告及同居人、受僱
    人，郵政機關依法製作送達通知書黏貼於己○○住所門首，
    於98年6月2日將應送達之判決正本寄存於轄區之錦和派出所
    ，有送達證書足稽（原審卷一第177頁），且己○○於98年6
    月26日提起上訴，顯已收受原審判決而有所不服。故原審判
    決正本之送達要屬合法。又本件送達之效力自寄存之日起經
    10 日生效，即自同年6月12日起算上訴期間，扣除在途期間
    2日，上訴期滿應為98年6月24日（星期三）。茲己○○竟遲
    至同年6月26日始提起上訴，有卷附原審法院收受上訴狀之
    收發日期戳記在卷為憑（本院卷第26頁），益見已逾法定10
    日之不變期間，其上訴顯不合法。諸前開規定，自應逕予駁
    回。
貳、證據能力
    本件認定事實所引用之本件卷證所有關於傳聞證據，檢察官
    、上訴人即被告甲○○、乙○○及其等選任辯護人均表示同
    意作為證據（本院第74反面、75頁），且本院審酌該言詞陳
    述或書面陳述作成時，並無違法或不當之狀況，依刑事訴訟
    法第159條之5第1項規定，均有證據能力，合先敘明。
參、撤銷部分（甲○○、乙○○部分）
一、訊據甲○○、乙○○對於上開時間與己○○、「米酒」等人
    強押丙○○從「東棧」載至大佳河濱公園、台北市○○○路
    公寓、台北縣八里等地，均坦承不諱，甲○○另坦承：在妨
    害丙○○自由期間內，獨自前往「東棧」取回丙○○背包，
    再至長安東路公寓會合後，前去購買本票、借據、影印丙○○的身分證、健保卡，之後丙○○電請其母假車禍之名匯款
    5 萬元，己○○再開車到八里統一超商由丙○○領錢，「米
    酒」尾隨進入統一超商，丙○○上車後交錢給乙○○。駛往
    台北紅樹林捷運站途中，乙○○對丙○○說如果沒付下1期
    款要砍斷1隻手等話，「米酒」也說之前有砍過別人的手，
    最後其有拿到2萬元等事實不諱，惟其等均否認有恐嚇取財
    犯行，乙○○另否認有妨害自由犯行。甲○○辯稱：丙○○
    前後指述不一，未曾交代本票、借據交給誰，其母提出之和
    解條件亦屬怪異，足見丙○○所證不實。乙○○叫丙○○簽
    本票時，伊不在場，是丙○○隔天告知才知道云云。乙○○
    辯稱：本件起因丙○○與甲○○賭債糾紛，無論賭債是2千
    元或2萬元，均不該當強盜犯行。且丙○○前後指訴不一，
    本票是否存在、進入統一超商之人是否為「米酒」，因照片
    模糊，均有疑問。又丙○○遲於22日始報警，亦有疑義。倘
    確實有本票存在，乙○○等人大可在22日前即去要債云云。
二、經查：
(一)上開事實，業經證人即告訴人丙○○迭次指訴歷歷，核與甲○○證述丙○○如何遭妨害自由及提領5 萬元等情節大致相
    符，並有甲○○使用0000000000號行動電話通聯調閱查詢單
    在卷為憑（偵18694卷第49至63頁），復有北市○○○路○段
    181巷7弄現場照片、台北縣八里鄉○○路○段208號統一超商
    照片、提款照片（他卷第19至24頁）、丙○○遭脅持行駛路
    線及遭控制行動大樓之照片（偵18694卷第169至172 頁）附
    卷足憑。
(二)丙○○證稱：96年7 月17日凌晨3、4時許，有個女生朋友請
    我陪她出來買煙，走出泡沫紅茶店，看到甲○○坐在泡沫紅
    茶店外面機車上，就在萊爾富商店外等候。此時一台車開過
    來，下來己○○、乙○○及「米酒」押我上車，我本來拒絕
    上車，他們就共同推我上車。上車後，乙○○坐我左邊，「
    米酒」坐我右邊，己○○開車，往前搭載坐於「東棧」外面
    摩托車上之甲○○，隨即上車坐於副駕駛座。行進間，我被
    乙○○壓著頭，看不到路線，當時我有帶手機，但有人叫我
    關機。上車後第1 個停車地點是河濱公園（大佳），在車上
    他們拿手機錄影，叫我承認詐賭。我承認後，其他人下車，
    只留乙○○1 人，他問我要如何還甲○○的錢，我說還贏他
    的2千多元，他說你自己想一下，如果只叫你還2千元，幹嘛
    叫兄弟來。叫我想清楚價錢再說。我說1 萬塊，他說太少，
    叫我再想一下，後來我就2 萬、3萬、5萬往上加，過程中他
    說這些錢夠買你的手嗎？最後談到50萬，乙○○下車去叫其
    他人上車，接著繼續開車。之後到套房式的公寓後下車，我
    頭被壓低，看不到地址、樓層，他們要我打電話湊錢，逼我
    寫50萬元借據，才放我走。本票日期是甲○○等4 人決定的
    ，從97年7月31日連續9個月的5萬元本票9張。到公寓前甲○○有下車，後來，我在公寓又看到他，確定他有拿本票、借
    據回來。身分證、健保卡是我交給乙○○，轉交給甲○○去
    影印，因為甲○○拿本票跟借據回來時，拿我的身分證、健
    保卡影本回來。離開公寓後，在車上我打電話給我母親籌5
    萬元，因我已簽45萬元的本票了。當天我在關渡大橋往八里
    方向7-11超商提款，「米酒」跟著進來，在櫃台那邊看我確
    實有領錢。他們收到5 萬元後，把我放在紅樹林捷運站。下
    車前乙○○說我本來要跟你要1、2百萬，你錢給不出來沒關
    係，就要你1 隻手，「米酒」跟著乙○○說他以前也砍過別
    人的手。案發後不到半個月，甲○○打電話問我錢湊齊了沒
    ，他們催錢很兇，我湊不出來等語（原審卷二第54至59、62
    反面，他卷第26、27頁、偵18694卷第114至116 頁），核與
    甲○○證稱：96年7 月17日在夜店與「米酒」、己○○、乙○○聊到我懷疑丙○○詐賭贏我錢，告知他們丙○○在「東
    棧」。他們要陪我找丙○○好好談。到了茶街，看到他們發
    生拉扯，己○○將車開到旁邊，「米酒」拉丙○○，乙○○
    走過去擠丙○○，把他擠到車內，後來我才上車。己○○將
    車開到大佳河濱公園，把車停在兩台遊覽車中間，車上剩丙○○和乙○○談約15分鐘，丙○○從上車到河濱公園的過程
    ，乙○○動手壓住丙○○脖子，不讓他抬頭。離開河堤之後
    ，「米酒」叫我自行搭車回茶店拿丙○○背包到林森北路會
    合，之後乙○○過來接我，帶我到林森北路巷子公寓。我進
    門看到丙○○坐在床上，「米酒」、乙○○叫我去買本票、
    借據，交給我丙○○身分證、健保卡叫我去影印。返回公寓
    後，他們又帶丙○○上車。在車上，丙○○打電話給他母親
    ，說他發生車禍，要他媽媽匯錢，丙○○籌錢過程約1 個多
    小時。乙○○叫丙○○將手機開擴音，所以，籌錢過程我有
    聽到。後來己○○決定要去八里便利商店，丙○○下車領錢
    ，「米酒」跟在丙○○後面去買飲料。丙○○領5 萬元上車
    交給乙○○，乙○○跟丙○○說下期是5 萬元，如果沒有付
    要砍斷1 隻手，「米酒」也有說之前砍過別人的手。後來丙○○在紅樹林站下車，之後有分錢給我等語大致相符（偵18
    694卷第103至107、163至16 5頁，原審卷二第7反面至8頁）
    。再參酌甲○○使用0000000000號行動電話，於案發當日凌
    晨3時43分許，通話基地台位置在台北市大安區○○○路○段
    197號、凌晨4時19分許，通話基地台位址改為台北市松山區
    ○○○路3段337號15樓、凌晨5 時13分許，基地台位址又回
    到台北市大安區○○○路○段197號統領商業大樓、凌晨6 時
    27分許，通話基地台位置在台北市○○○路○段105巷3之3號
    等情，有通聯調閱查詢單存卷可查（偵18694卷第56、58、5
    9、61頁）。上開通聯紀錄顯示之時間與基地台位置，與甲○○前述行徑動態相符。且甲○○自承：其使用0000000000
    電話與「米酒」聯絡，但後來我撥號是己○○接的電話，所
    以在我電話本內聯絡人改為己○○（偵18694 卷第28頁）。
    依上開通聯紀錄，於97年7 月17日4時19分起至6時29分間，
    雙方有聯繫之紀錄（偵18694 卷第58、59、61、62頁）。衡
    以丙○○在八里統一超商提款，「米酒」隨後入內購物等情
    ，有監視器翻拍照片3張存卷供參（偵18694卷第47、48頁）
    。復有己○○所有K6-8696號車籍查詢-基本資料詳細畫面存
    卷可查（聲拘字第121卷第57頁），並有甲○○使用0000000
    000號行動電話SIM卡扣案可資佐證。勾稽上開各情，益見丙○○、甲○○上揭證述屬實，信而有徵。
(三)甲○○陳稱：在大佳河濱公園車上，「米酒」、乙○○與丙○○談論事情，雖丙○○於本院陳稱：當時「米酒」應該也
    在車上。隨即該稱：我不是記得很清楚（本院卷第85反面）
    。以丙○○迭次於警詢、偵查及原審再三表示，在大佳河濱
    公園內車上僅有乙○○與其談論解決詐賭賠償問題，且丙○○為實際在車上與乙○○對談之人，相較於甲○○印象應較
    深刻，自應以丙○○所陳為認定事實之依據。又丙○○稱：
    被告找位我認識女孩，告知該女孩我們之間有誤會，就叫女
    孩約我出去，當時女孩叫我陪她去買煙（他卷第26頁），此
    為甲○○所否認（偵18694卷第107頁）。參以證人丁○○證
    述：丙○○陪同買煙之女性友人為MIO。甲○○進來前，MIO
    已經在店內，沒有注意MIO 有無跟甲○○講話，不清楚她進
    來茶店多久後與丙○○出去買煙。案發後，MIO 就回日本（
    本院卷第108、110頁）。以甲○○進入「東棧」，MIO 即在
    其內，復無其他積極事證MIO與甲○○案發前或2人同在「東
    棧」交談，MIO 應甲○○要求而約丙○○外出買煙，尚難遽
    認MIO 受甲○○所利用。再甲○○雖懷疑丙○○詐賭，並賭
    輸2萬元。丁○○亦附和證稱：97年7月15日看到甲○○與丙○○等3、4人玩牌，因甲○○有請1位女生去領1疊鈔票，結
    束時，甲○○說他輸很多錢。之前曾與丙○○玩牌，丙○○
    有小動作，把牌藏起來（本院卷第106反面至109頁）。然丁○○亦證述：不知道甲○○怎麼結算，他是與打牌的3、4人
    結算，不知結算金額（本院卷第109 頁），故甲○○雖提出
    存摺證明其於97年7月17日曾提領1萬元，因甲○○與仔仔、
    丙○○結束玩牌後，一起結算，自無法率認甲○○確實賭輸
    2萬元。又丁○○所稱被告與MIO外出買煙時，其仍在「東棧
    」打牌等語，此與證人戊○○證述：我們打牌打到一半，丙○○不見了，我們就暫停打牌，出去外面聊天，我站在那邊
    聊天，丁○○應該站在車道那邊，不是跟我在一起等語（本
    院卷第108反面、114頁）顯然不同，且丙○○既曾詐賭致使
    丁○○吃悶虧而賭輸，何以仍願意再與丙○○打牌（雖事前
    言明賭資不大），而甘冒遭詐賭輸錢之危險，亦悖於常情，
    則丁○○上開詐賭證詞，尚難遽信。復查無其他證據顯示丙○○凡賭必詐，自難率認丙○○與甲○○於97年7 月15日打
    牌時有詐賭之行為。參以甲○○於第1、2次警詢筆錄均提及
    其借款50萬元予丙○○等情，事後自承：該等警詢筆錄不實
    （本院卷第85反面）；而丙○○自始至終均稱：97年7 月15
    日，甲○○找仔仔與我一起打撲克牌，我贏甲○○2 千多元
    ，輸給仔仔3 千多元，所以，贏來的全都輸掉還倒貼，事實
    上，仔仔是最贏錢的人（偵18694 卷第7、114頁、他卷第25
    頁、原審卷第55頁、本院卷第86頁），二相比較，自以丙○○前後一致陳述較為可採。是以，本院認97年7 月15日甲○○與丙○○打牌，丙○○並未詐賭，且僅輸2千餘元等情，
    應堪採信。再戊○○證稱：丙○○打牌到一半就不見，我們
    就出去外面聊天，後來我看到他上車，還問他要去哪裡。印
    象中他上車還蠻自然（本院卷第113頁），然上開所陳，不
    惟與甲○○所陳，丙○○與乙○○等人發生拉扯相悖，且戊○○對於案發當日，甲○○是否有進入「東棧」前後不一（
    本院卷第112、114頁），所證自難遽信。再丙○○陳述：己○○等人押我上車遭拒，因「米酒」拿刀子面對面頂住我肚
    子，始推我上車。我於公寓內有人持尖刀在我面前揮舞，並
    作勢砍我的手云云。然被害人之指述，係以使被告受刑事訴
    追為目的，是其陳述是否與事實相符，仍應調查其他證據以
    資審認。因丁○○、戊○○、己○○均以其等未見乙○○等
    人攜帶尖刀（本院卷第107反面、113、117頁），且丙○○
    對於「阿忠」或「米酒」攜帶尖刀抵住其肚子、「我們」或
    「米酒」強拉手到桌上作勢砍手等情，前後不一（偵18694
    卷第9、115、116頁）。綜觀全卷，案發當時，尖刀是否為
    犯罪之工具，除丙○○唯一指述外，並無任何客觀證據資料
    足以佐證，倘案發當時確實有人持尖刀抵住丙○○肚子，並
    於公寓內揮舞尖刀，作勢砍手之情，丙○○理應心生畏懼而
    無法抵抗，尚無在大佳河濱公園車內，仍與乙○○討價還價
    如何賠償之理，復於公寓內簽發本票後曾要求離開之意（原
    審卷二第61頁），故尖刀是否存在，尚乏積極事證以資審認
    ，自難遽認甲○○等4人中之1人曾持尖刀抵住丙○○，並作
    勢砍手，致丙○○喪失決定自由之意識而無法抗拒。再丙○○始終以其在公寓內，甲○○購回借據、本票後，即遭要求
    簽發借據及本票，參以甲○○製作初次警詢筆錄時，警詢以
    「你於97年7月17日凌晨3至4時許，是否與丙○○相約於台
    北市大安區○○○路○段18 1巷7弄內（茶街）見面？做何事
    ？當時有何人在場？」，甲○○竟回答「沒有相約，那天我
    是在RONDURE飲酒吧結束後，去茶街上之「東棧」吃飯，在
    櫃台處遇見丙○○。我跟丙○○見面後詢問他向我借50萬元
    的事。「東棧」的員工有看到我與丙○○見面」（偵18694
    卷第20頁），在警員未曾提及丙○○簽發50萬元借據與45萬
    元本票之前，甲○○竟先告以曾借款「50萬元」予丙○○，
    此金額適與丙○○所陳，借據金額與本票外加現金5萬元之
    金額完全吻合，倘非丙○○確實曾簽發金額50萬元借據與面
    額各5萬元本票9張，當無如此巧合之理，顯然甲○○於警詢
    已顯露欲蓋彌彰情虛之情。又甲○○前以僅分得5萬元中之1
    萬元，至本院改為分得2萬元，因其於本院已坦承妨害自由
    ，且自始至終均以丙○○詐賭贏得2萬元，故其分得2萬元，
    尚屬合理。
(四)按證人之證言或共犯之陳述，縱令先後兩歧或未盡相符，仍
    得本於審理所得心證，就其一部分認為真實予以採取（最高
    法院46年度台上字第1155號判例意旨參照）。丙○○對拿尖
    刀之人、監控丙○○前往八里統一超商領錢之人究係己○○
    或「米酒」、在公寓內何人及有無作勢砍手、在大佳河濱公
    園內，「米酒」有無與乙○○、丙○○在車上商談、97年7
    月15日與甲○○賭博時，究係記帳或付現等情，容有前後不
    一。然衡諸常情，一般人在遭受突如其來數名成年男子強押
    上車，期間復口出恫嚇之語，要求簽發本票、借據、索款等
    情，心生畏懼乃不言可喻，對於整個歷程難免因驚慌失措而
    無法詳記細節，因丙○○對於如何遭乙○○、己○○、「米
    酒」強押上車，並帶至大佳河濱公園內，在車上要求承認詐
    賭，復前往公寓內，恫嚇不准離開而簽發借據、本票，復電
    聯其母匯款5萬元交予乙○○等主要事實前後大致相符，自
    難認其所證不足採信。
(五)按刑法上關於財產上之犯罪，所定意圖為自己或第三人不法
    所有之意思條件，即所稱之「不法所有意圖」，固指欠缺適
    法權源，仍圖將財產移入自己實力支配管領下，得為使用、
    收益或處分之情形而言，然該項「不法所有」云者，除係違
    反法律之強制或禁止規定者外；其移入自己實力支配管領之
    意圖，違反公共秩序或善良風俗，以及逾越通常一般之人得
    以容忍之程度者，亦包括在內（最高法院87年度台上字第16
    3 號判決意旨參照）。本件甲○○事前告知乙○○、己○○
    、「米酒」關於丙○○詐賭贏錢之事，業經甲○○陳述在卷
    （偵18694卷第104、163 頁）。衡以丙○○亦陳述：乙○○
    等人強押其上車駛往大佳河濱公園後，在車上要求其承認詐
    賭（他卷第26頁），倘甲○○未曾告知乙○○等人關於丙○○詐賭之情，要無在丙○○遭乙○○等人強押上車之初即被
    詢以是否有詐賭，並被要求承認詐賭等情，故縱然97年7月1
    5日丙○○僅贏得甲○○2千餘元，且無詐賭之情，然因甲○○「主觀上」認丙○○有詐賭之嫌，並將上情告知乙○○等
    人，乙○○、己○○、「米酒」方找尋丙○○談及詐賭之事
    ，酌以丙○○於大佳河濱公園內復坦承詐賭，則乙○○、己○○、「米酒」、甲○○等人「主觀上」均認甲○○與丙○○間確實因詐賭而產生糾紛，須以金錢解決此問題，尚非毫
    無依憑。然因丙○○與甲○○間疑似詐賭產生糾紛金額僅為
    2千餘元，縱如甲○○所述為2萬元，以丙○○被迫簽發借據
    金額高達50萬元，本票面額5萬元共9張及由丙○○母親匯款
    5 萬元合計50萬元等情，遠高於丙○○、甲○○間疑似詐賭
    糾紛衍生之金額，顯已逾越通常一般人得以容忍之程度。參
    以丙○○在台北市○○○○道路旁電請其母匯款時，丙○○
    使用行動電話均打開擴音功能，在場甲○○等4 人均能聽聞
    丙○○要求匯款之過程，隨後丙○○被帶往八里統一超商內
    領取5萬元現金上車隨即轉交乙○○，甲○○並分得2萬元，
    業經甲○○自承無訛（本院卷第86頁），事後甲○○復電催
    丙○○籌繳下期款項，足證甲○○、乙○○、己○○、「米
    酒」等人均有共同為自己不法所有之意圖無誤。
(六)甲○○、乙○○雖以前詞置辯。然：
  (1)丙○○之母王士聖本於本院準備程序中表示這些年輕人父母
    遇到這種事情也會很煩惱，這件事因甲○○引起，另外2 位
    被告律師由甲○○負擔。我希望這些被告真心反省，我不需
    要這些民事賠償費用。經蒞庭檢察官提醒尚有借據、本票，
    應向被告等取回，其等始另行商議和解（本院卷第75正、反
    面）。王士聖心態之轉折乃將心比心一本為人母之慈善所為
    善意回應，要難以此認無本票、借據之存在。且於本院審理
    期日，因甲○○再三強調本件係遭丙○○詐賭所致，導致王
    士聖深感甲○○托辭卸責未有悔改之意而不願與甲○○和解
    ，並表示乙○○、己○○均向其表示道歉，念在他們還年輕
    ，願意給他們機會（本院卷第119反面），此種一反之前原
    諒甲○○態度之變更，誠屬錐心之痛，難以筆墨形容，竟遭
    甲○○誤解為和解內容怪異，實有誤慈悲為邪惡之謬誤。又
    丙○○雖不清楚係何人取走本票及借據（他卷第28頁），以
    丙○○遭強押入車內，一路至公寓內，均遭乙○○壓脖子，
    不讓其知悉所在位置，則丙○○無法確知其所簽發之本票、
    借據落入何人手中，亦與常情不悖，倘丙○○未曾簽發本票
    及借據，何以丙○○事後會接獲甲○○來電催促其錢籌得如
    何（偵18694卷第116頁），參以案發時，在警員未曾提及丙○○簽發50萬元之借據與45萬元本票前，甲○○先告以曾借
    款50萬元予丙○○等情觀之，丙○○確實於行動自由遭受妨
    害之際，遭乙○○以言詞恫嚇，心生畏懼而簽發50萬元借據
    及面額5萬元之本票9張無誤。甲○○雖否認知悉丙○○簽發
    本票及借據，然丙○○始終堅稱：在公寓內，甲○○購回借
    據及本票，4人在場時，簽發本票及借據，本票日期是4個人
    決定的，已如前述，倘甲○○不知上情，焉需購回本票及借
    據，並於事後電促丙○○錢籌得如何之理，故甲○○始終僅
    供述，有關乙○○、己○○、「米酒」之犯行，對於丙○○
    簽發本票、借據時，僅略以其不在場掩飾，顯係情虛飾卸之
    詞，不足採信。丙○○雖證述：我問甲○○玩牌，為何會搞
    成這樣，甲○○說只想要回輸的錢，不知為何會搞成這樣，
    然其亦證稱：甲○○在我報警之前一直跟我說他喝醉了，其
    實他沒有喝醉。我不知道為何他一直跟我催錢，又解釋他喝
    醉，應該是想讓我覺得錯不在他（原審卷二第59反面、62頁
    ），倘甲○○確實僅想要回輸的錢，當無事後仍電促丙○○
    錢籌得如何之理，故以甲○○事後假喝醉酒卸責，足證其心
    機深沈，要難以其曾告知丙○○僅想取回輸的錢而認其未參
    與整起犯行。
  (2)八里統一超商照片上購物之人確為「米酒」，業經甲○○陳
    明在卷（偵18694卷第24、107頁），並無模糊不清之情。且
    丙○○簽發本票日期從97年7月31日連續9個月之5萬元共9張
    ，已如前述，乙○○等人於97年7 月17日在台北縣紅樹林捷
    運站釋放丙○○後，至97年7 月22日丙○○告知其母轉報警
    處理期間，上開最近到期日之本票（即97年7 月31日）尚未
    到期，則甲○○僅電催收下期款項，未實際持票催討，要與
    常情不悖。又丙○○於下車前，既遭乙○○、「米酒」先後
    威嚇砍手，則其礙於身體遭受迫害而畏於報警，尚不悖於常
    情。再丙○○所陳遭恐嚇取財、妨害自由歷程之細節雖稍有
    不一，然所陳主要事實尚屬一致，並無違背常情之處，自堪
    採信。
(七)按共同正犯，在合同之意思內各自分擔犯罪行為之一部，相
    互利用他人之行為，以達其犯罪之目的者，即應對全部所發
    生之結果，共同負責（最高法院28年上字第3110號判例可資
    參照）。本件甲○○事先與乙○○、己○○、「米酒」謀議
    解決其與丙○○間疑似詐賭事宜，並由乙○○、己○○、「
    米酒」出面強押丙○○入車內而妨害其自由，再由乙○○以
    言詞恫嚇丙○○賠償50萬元，事後由丙○○在甲○○購買之
    借據、本票上簽發金額分別為50萬元、各5萬元（共9張），
    復以言詞恐嚇丙○○，使丙○○電聯其母要求匯款5萬元，
    丙○○取得5萬元後，隨轉交乙○○，甲○○分得2萬元。甲○○等4人自始至終均參與整個過程，對過程中細節均了然
    於心，顯然其等就妨害自由、恐嚇取財等犯行均有互相利用
    他人所為，而達最終目的之意思，其等4人就全部犯行結果
    ，自應負責而為共同正犯。
三、綜上所述，甲○○、乙○○所辯，均不足採。本件犯行事證
    明確，其等犯行，均堪以認定。乙○○聲請傳喚MIO 女孩及
    丙○○的朋友，因未提供詳細姓名年籍地址供傳喚，且事證
    已明，自無傳喚之必要。
四、論罪科刑
(一)核甲○○、乙○○所為，均係犯刑法第302條第1項妨害自由
    罪、同法第346條第1項之恐嚇取財罪。公訴意旨雖認：甲○○等人，係犯刑法第330條第1項加重強盜罪嫌，然其等以言
    詞或持尖刀作勢砍手，實行恫嚇而獲取財物行為，在客觀上
    ，丙○○尚未完全喪失意思決定自由，如下述，自與強盜罪
    之被害人意思自由已被壓制，達於不能抗拒之程度不同，要
    與刑法第330條第1項之結夥三人以上之加重強盜罪構成要件
    有間，應僅構成刑法第346條第1項恐嚇取財罪，公訴意旨認
    應構成強盜罪，尚有誤會，因社會事實同一，爰變更起訴法
    條。又因丙○○遭甲○○等人強押上車，迭次載往不同地點
    ，限制其行動自由，甲○○等人另涉犯刑法第302條第1項之
    妨害自由罪，因起訴事實已敘及此，本院自得併予審理。乙○○等人前後接續恐嚇丙○○簽發本票、借據、要求其母匯
    款5 萬元、按期交付款項等行為，乃基於同一犯意為達同一
    目的而利用同一機會，在密切接近之時、地，分別就同一犯
    罪構成要件行為，接續進行，屬接續犯，應以包括一罪論。
    甲○○等4 人自始即基於解決丙○○疑似詐賭引發之糾紛，
    乙○○、己○○、「米酒」共同以強暴方式押丙○○上車，
    並迭次更換限制丙○○自由之場所，復接續多次以言詞、行
    動恫嚇丙○○拿錢解決，丙○○在心生畏怖下，始簽發借據
    、本票，另由丙○○電請其母匯款5 萬元，轉交乙○○等人
    朋分所為，就甲○○等人而言，既係於著手時即基於同一個
    意思決定為之，於刑法牽連犯廢除後，視其犯罪情節，依社
    會通念應評價為一個犯罪行為，方符刑罰公平原則，並契合
    人民之法律感情。而上開2 罪之犯罪構成要件並不相同，屬
    一行為觸犯數罪名之想像競合犯，應依刑法第55條規定，從
    較重之恐嚇取財罪處斷（最高法院96年度台上字第6356號、
    98年度台上字第3105號判決意旨參照）。又刑法第302 條之
    妨害自由罪，係妨害他人自由之概括規定，故行為人具有一
    定目的，以非法方法剝奪人之行動自由者，除法律別有處罰
    較重之規定，應適用各該規定外，如以使人行無義務之事，
    或妨害人行使權利為目的而其強暴脅迫已達於剝奪人行動自
    由之程度及成立該罪，不應再依同法第304 條論處；再以強
    暴、脅迫使人行無義務之事，若係出於為自己或第三人不法
    所有之意圖，而使人交付財物，或藉以取得財產上不法利益
    ，即應依其犯罪態樣，分別論以恐嚇取財或強盜罪名，不得
    再論以刑法第304條第1項之強制罪。本件丙○○遭言語恫嚇
    簽發本票、借據之行為，雖涉及刑法第304 條使人行無義務
    之事，因上開行為仍在丙○○行動自由受剝奪期間內，且甲○○等人有為自己不法所有之意圖，自無庸另論以刑法第30
    4條之使人行無義務之罪。甲○○、乙○○、己○○、「米
    酒」間，就上開犯行，有犯意聯絡及行為分擔，為共同正犯
    。乙○○有事實欄所載之犯罪科刑執行情形，有本院被告前
    案紀錄表在卷可稽，其於有期徒刑執行完畢後5年內，再故
    意觸犯本案有期徒刑以上之罪，為累犯，應依刑法第47條第
    1項規定加重其刑。
(二)按恐嚇取財與強盜罪，二者就其同具有不法得財之意思，及
    使人交付財物而言，固無異趣，但就被害人是否喪失意思自
    由，不能抗拒言之，前者被害人尚有意思自由，後者被害人
    之意思自由已被壓制，達於不能抗拒之程度，故恐嚇取財罪
    ，其恐嚇行為雖不以將來之惡害通知為限，即以目前之危害
    相加，亦屬之。但必其強暴、脅迫手段，尚未使被害人達於
    不能抗拒之程度始可，如其強暴、脅迫行為，已使被害人喪
    失意思自由，達於不能抗拒之程度，即應構成強盜罪，而非
    恐嚇取財罪。又強盜罪與恐嚇取財罪固以被害人是否因被告
    之加害行為達於不能抗拒之程度為其主要區分標準，而審酌
    此情狀，自應以行為當時客觀時、地、人、物等情狀及被害
    人主觀上之意識為斷（最高法院98年度台上字第4757號判決
    意旨參照）。丙○○被帶往大佳河濱公園內時，僅乙○○未
    持刀械與丙○○在車上談論該如何解決詐賭事宜，亦經丙○○陳述在卷（原審卷二第61頁），丙○○從2千元、1萬元、
    2萬元、5萬元、10萬元，至30萬元出價，雖經乙○○以「該
    等金額夠買丙○○1 隻手嗎？」恫嚇丙○○，然乙○○未攜
    帶任何客觀上具有殺傷力之武器，自始至終亦未施暴力於丙○○，而交付財物與否及金額多寡，丙○○均有斟酌之空間
    ，最後雙方達成以50萬元解決此事，此乃丙○○遭言語恐嚇
    所致，客觀上難謂其已達不能抗拒之程度。再丙○○被帶往
    台北市○○○路○ 段53巷內某公寓中，雖曾簽發借據及本票
    ，因其早已承諾乙○○以50萬元解決糾紛，且於簽發本票後
    有要求離開（原審卷二第61頁），顯然尚未達到無法抗拒之
    程度。又丙○○受制於乙○○揚言今日未先付5 萬元，不讓
    其離開，遂電請其母匯款5 萬元，且當丙○○前往八里統一
    超商提款時，丙○○證稱：前有警車停於路旁，我是1 個人
    下車去便利商店，「米酒」才跟著進來，在櫃台那邊看我確
    實有領錢（原審卷第62、58反面），足證「米酒」並非亦步
    亦趨緊跟其後，丙○○係獨自前往提款，「米酒」僅隨後前
    往購物，丙○○並非毫無逃跑求救之機會或可能。又在台北
    縣紅樹林捷運站釋放時，乙○○雖恫嚇下期款項如無法給付
    就不要給付，沒關係，但需要砍斷1 隻手，「米酒」亦附和
    曾砍過別人的手等情，因下車地點乃丙○○自己選擇，業經
    其陳述無訛（原審卷二第58反面），故其已知即將脫離乙○○等人掌控，有權決定或報警處理，或給付下期款項，亦難
    謂其陷於不可抗拒之情。綜觀本件取財犯罪過程，丙○○未
    曾遭受毆打，僅受言詞恫嚇致生畏怖，就客觀情形而論，應
    未達到不能抗拒之程度，核與加重強盜罪之構成要件有間。
    至丙○○陳稱：他們說當天要先付給他們錢，之前沒有要求
    離開，因我當時心生恐懼。我去超商領錢，因有人監視，讓
    我不敢呼救，此乃一般人遭他人言語恫嚇下，油然而生畏怖
    之情，尚難認其已完全喪失意思自由達於不能抗拒之情。
五、原審認甲○○、乙○○加重強盜罪犯行明確，予以論罪科刑
    ，固非無據。惟查：(1)甲○○等人以言語恫嚇而取得借據、
    本票及5 萬元所為，客觀上尚未使丙○○喪失意思決定自由
    ，達不能抗拒之程度，原判決遽認該當加重強盜罪，尚有誤
    會。(2)原判決第2 頁第15行僅認在大佳河濱公園內，僅乙○○與丙○○在車內談論賠償問題，因丙○○、甲○○對此陳
    述不同（原判決第5 頁倒數第11行、第6頁倒數第9行），原
    判決未說明認定之依據，稍嫌不足。甲○○承認妨害自由，
    否認恐嚇取財；乙○○否認犯行為由，提起上訴，均如前述
    ，核無理由。惟原判決既有上開可議之處，自應由本院撤銷
    改判。
六、爰審酌甲○○僅因打牌輸錢即糾眾妨害丙○○行動自由，並
    恐嚇丙○○，致其心生畏懼而簽發借據、本票及要求其母匯
    款5 萬元等財物；乙○○原事不干己，竟受邀參與行動，以
    強暴手段前後剝奪丙○○行動自由，造成丙○○身心疲憊，
    損害非輕；參以乙○○在犯罪過程居於主導地位，甲○○僅
    分擔部分犯行，其等參與程度及犯罪情節輕重不一，暨甲○○坦承部分犯行，稍見悔意，亦曾見義勇為，縱身跳海救援
    落難之老翁，素行尚可；復斟酌丙○○之母當庭表示願意原
    諒乙○○，不願與甲○○和解，並與乙○○達成和解等一切
    情狀，分別量處如主文第2項所示之刑。至扣案SIM卡，固為
    甲○○所有，然無事證認係供本件犯罪所用之物，自無庸諭
    知沒收，附此敘明。
據上論斷，應依刑事訴訟法第367條前段、第369條第1 項前段、
第364條、第300條，刑法第28條、第302條第1項、第346條第1項
、第55條、第47條第1 項，刑法施行法第1條之1第1項、第2項前
段，判決如主文。
本案經檢察官柯麗鈴到庭執行職務。
中    華    民    國    98    年    10    月    29    日
                  刑事第二庭審判長法  官  洪光燦
                                  法  官  宋明蒼
                                  法  官  李麗玲
以上正本證明與原本無異。
如不服本判決，應於收受送達後10日內向本院提出上訴書狀，其
未敘述上訴之理由者並得於提起上訴後10日內向本院補提理由書
（均須按他造當事人之人數附繕本）「切勿逕送上級法院」。
                                  書記官  廖婷璇
中    華    民    國    98    年    10    月    29    日
附錄：本案論罪科刑法條全文
中華民國刑法第302條
私行拘禁或以其他非法方法，剝奪人之行動自由者，處五年以下
有期徒刑、拘役或三百元以下罰金。
因而致人於死者，處無期徒刑或七年以上有期徒刑，致重傷者，
處三年以上十年以下有期徒刑。
第一項之未遂犯罰之。
中華民國刑法第346條
意圖為自己或第三人不法之所有，以恐嚇使人將本人或第三人之
物交付者，處六月以上五年以下有期徒刑，得併科一千元以下罰
金。
以前項方法得財產上不法之利益，或使第三人得之者，亦同。
前二項之未遂犯罰之。


司法院資訊處製作；財團法人民間司法改革基金會備份。
